ACORDAO-COMPLETO-2436621

ACÓRDÃO 2836/2020 ATA 40/2020 - PLENÁRIO

VISTOS, relatados e discutidos estes autos que cuidam de Representação oferecida pela empresa Logus Sistemas de Gestão Pública Ltda em face do Convite SDP1/2020, de responsabilidade da Secretaria de Fazenda do Estado do Pará cujo objeto é a "Contratação de consultoria especializada em serviços de tecnologia da informação para desenvolvimento e implantação do Sistema Integrado de Gestão Orçamentária Financeira e Contábil para o Estado do Pará", com valor estimado de R$ 31.650.220,00.
ACORDAM os Ministros do Tribunal de Contas da União, reunidos em Sessão Plenária, diante das razões expostas pelo Relator, em:
9.1. não conhecer a presente documentação como Representação, visto que não estão presentes os requisitos de admissibilidade previstos no art. 113, § 1º, da Lei 8.666/1993, c/c os arts. 235 e 237, VII, do Regimento Interno deste Tribunal e no art. 103, § 1º, da Resolução - TCU 259/2014;
9.2. com fulcro no art. 146, § 2º, do Regimento Interno/TCU, indeferir o pedido formulado pelo advogado Luiz Antonio Beltrão, de ser considerado como parte interessada, mas lhe autorizando, caso requeira, cópia das peças não sigilosas dos presentes autos, considerando que o pleiteante figura dentre os legitimados previstos no art. 62, caput e parágrafo único, da Resolução-TCU 259/2014, alterada pela Resolução-TCU 316/2020;
9.3. enviar cópia do presente processo ao Tribunal de Contas do Estado do Pará, para adoção de providências que entender pertinentes;
9.4. encaminhar cópia do presente Acórdão para a Secretaria da Fazenda do Estado do Pará e para o representante, destacando que o Relatório e o Voto que fundamentam esta deliberação podem ser acessados por meio do endereço eletrônico www.tcu.gov.br/acordaos; 
9.5. arquivar os presentes autos, nos termos do art. 237, parágrafo único, c/c o art. 235, parágrafo único, do Regimento Interno deste Tribunal, e do art. 105 da Resolução - TCU 259/2014.

Representação sobre supostas irregularidades em licitação que teve por objeto a contratação de consultoria especializada em serviços de tecnologia da informação para desenvolvimento e implantação do Sistema Integrado de Gestão Orçamentária Financeira e Contábil para o Estado do Pará.

Governo do Estado do Pará.

3. Interessados/Responsáveis: não há.
3.1. Representante: Logus Sistemas de Gestão Pública Ltda

13.1. Ministros presentes: Ana Arraes (na Presidência), Walton Alencar Rodrigues, Benjamin Zymler, Augusto Nardes, Aroldo Cedraz, Raimundo Carreiro (Relator), Bruno Dantas e Vital do Rêgo.
13.2. Ministros-Substitutos presentes: Augusto Sherman Cavalcanti, Marcos Bemquerer Costa, André Luís de Carvalho e Weder de Oliveira.

RAIMUNDO CARREIRO

Transcrevo a seguir, nos termos do art. 1º, § 3º, inciso I, da Lei nº 8.443/92, a instrução lavrada no âmbito da Secretaria de Controle Externo de Aquisições Logísticas (peça 28) , cujas conclusões contaram com a anuência da titular daquela unidade técnica (peça 29) .
	A. Identificação do Processo

	TC Processo 035.697/2020-2
	Não conhecimento. Arquivamento.

	Unidade Jurisdicionada
	Uasg

	Secretaria da Fazenda do Estado do Pará
	925404

	Objeto

	Contratação de consultoria especializada em serviços de tecnologia da informação para desenvolvimento e implantação do Sistema Integrado de Gestão Orçamentária Financeira e Contábil para o Estado do Pará (peça 4, p. 3) . 

	Representante
	CNPJ

	Logus Sistemas de Gestão Pública Ltda.
	72.624.679/0001-09

	Há pedido de Sustentação Oral?
	Procuração

	Não.
	Peça 26

	Modo de Disputa
	Número do Certame
	Tipo

	Convite
	SDP 1/2020
	Não se aplica

	Vigência
	Valor Estimado

	41 meses, contados da assinatura do contrato (peça 4, p. 73) 
	R$ 31.650.220,00 (peça 4, p. 27) 

	Fase do Certame

	Foi concluída a etapa de análise de propostas, na qual se sagrou vencedora a empresa Freebalance Inc, com o valor total de R$21.894.200,00 (peça 7, p. 401) . Não há informação sobre a assinatura do contrato.

	B. Alegações do Representante 

	O representante alega, em suma, que (peça 1) :
1.1. A Secretaria de Estado da Fazenda do Pará lançou a Contratação Baseada em Qualidade e Custo 1/2020 - SEFA para contratar "consultoria em serviços de tecnologia da informação para Desenvolvimento e Implantação de solução Tecnológica Integrada de Planejamento, Orçamento e Gestão Orçamentária, Financeira, Contábil e Patrimonial que atenda às necessidades e especificidades do Governo do Estado do Pará", com recursos do Tesouro Estadual e do Banco Interamericano de Desenvolvimento - BID;
1.2. Após convite encaminhado pela Secretaria de Estado da Fazenda do Pará - SEFA, três empresas demonstraram interesse no certame e apresentaram proposta, a saber: a Logus Sistemas de Gestão Pública Ltda., ora Representante, a Freebalance Inc., e a ACH Dimensão Informática e Contábil Ltda;
1.3. Analisadas as propostas e documentos dos participantes, foi declarada vencedora do certame a empresa Freebalance, conforme Notificação de Intenção de Adjudicar datada de 29/07/2020;
1.4. Todavia, ao se analisarem as propostas e documentos de habilitação apresentados, nota-se claramente que a comissão processante não tratou com a necessária isonomia e equidade as consultoras participantes, havendo um evidente direcionamento interpretativo em favor da Freebalance;
1.5. Por essa razão, a Logus apresentou, tempestivamente, no dia 17/8/2020, reclamação pugnando pela reforma do ato que habilitou e declarou a empresa Freebalance vencedora do certame, ou, alternativamente, pela revisão da pontuação atribuída. No dia 21/8/2020, às 10:58hs, a empresa Freebalance realizou o protocolo das suas contrarrazões ao recurso interposto pela Logus;
1.6. A reclamação contra a decisão do certame, com 35 páginas, foi protocolada em 17/8/2020, próximo ao final do expediente. A Freebalance só teve acesso à reclamação no dia 19, mas apresentou sua resposta já no dia 21/8/2020, em apenas dois dias - a despeito de dispor de prazo de 10 dias para responder com calma aos questionamentos da Representante;
1.7. São atos de autoconfiança e agilidade bastante "raros" - para não dizer estranhos - uma empresa usar apenas 2 dos 10 dias de que dispunha para resposta, numa licitação em que pode fechar contrato de mais de R$ 20.000.000,00;
1.8. Mais impressionante ainda é que no dia 21/8/2020, a Comissão Permanente do PROFISCO II e a Comissão Técnica de Avaliação e Julgamento proferiram decisão conjunta, julgando improcedente a reclamação interposta pela Logus;
1.9. Há, no processo administrativo, uma miríade de decisões "questionáveis" - para não dizer bizarras - da SEFA/PA, em especial quando considerados os fatos relatados [resumidos na tabela à peça 1, p. 10-13];
1.10. Os Atestados de Capacidade Técnica apresentados pela Freebalance não comprovam a execução de solução similar à que é objeto do Edital em comento, pois abrangem serviços de porte e complexidade infinitamente inferiores aos que são objeto do certame em tela;
1.11. A empresa Freebalance não atendeu aos requisitos de habilitação, eis que descumpriu os itens 5.1, 5.2, 5.3 e 5.4 do Termo de Referência,- e, portanto, sequer poderia ter passado à fase de cálculo de pontuação, e muito menos ser declarada vencedora;
1.12. Pela análise da proposta apresentada pela empresa Freebalance e dos documentos que a acompanharam, nota-se claramente que houve atribuição de pontuação técnica indevida à referida empresa nos Critérios A, B e C, em evidente afronta aos princípios da isonomia, da vinculação ao instrumento convocatório e da seleção da melhor proposta;
1.13. A Comissão deixou de observar que a empresa Freebalance não cotou em sua proposta de preços os valores relativos aos impostos indiretos e aos pontos de função, o que causou evidente desequilíbrio entre as propostas apresentadas pelas consultorias;
1.14. Há evidente sobrepreço no valor do ponto de função cotado pela Freebalance para atendimento aos serviços por demanda, especialmente quando comparado o valor indicado pela referida empresa (R$ 2.167,00) , com o cotado pela Logus (R$ 729,77) , o que importa em uma diferença de 296,94%;
Ao final, requer a Representante que:
1.15. se digne o d. Relator a conceder medida cautelar, inaudita altera parte, com fundamento no art. 276 do RITCU, para deferir o seguinte pedido: 
1.15.1. determinar a imediata suspensão dos efeitos do ato administrativo que habilitou e declarou a empresa Freebalance Inc. vencedora da SBQC 1/2020, e de todos os atos dele decorrentes (adjudicação e homologação) , inclusive do respectivo contrato, caso venha a ser assinado, até julgamento final desta Representação; 
1.15.2. no mérito, requer seja julgada procedente a representação, confirmando-se a tutela cautelar, para determinar a nulidade do ato administrativo que habilitou e declarou a empresa Freebalance Inc. vencedora da SBQC 1/2020, e de todos os atos dele decorrentes (adjudicação e homologação) , inclusive do respectivo contrato;
1.15.3. que seja deferida a habilitação da Logus como parte interessada no processo, de modo que possa praticar os atos processuais pertinentes;
1.15.4. tendo em vista que a consultoria contratada através do SBQC 1/2020 envolve o fornecimento e implementação de solução de informática, requer que a instrução da presente representação seja feita pela Sefti, por se tratar da unidade técnica especializada nesse tema;
1.15.5. que as futuras intimações, notificações e publicações relativas ao presente processo sejam realizadas no nome do advogado Luiz Antonio Beltrão - OAB/DF 19.773, sob pena de nulidade, nos termos do art. 272, 88 2º e 5º, do CPC, aplicável subsidiariamente no âmbito do Tribunal de Contas da União, por força do art. 298 do RITCU.

	C. Exame de Admissibilidade

	Legitimidade do Autor

	O representante possui legitimidade para representar ao Tribunal?
 (Fundamento: art. 113, § 1º, da Lei 8.666/1993, c/c o art. 237 do Regimento Interno/TCU) 
	Sim

	Redação em Linguagem Compreensível

	A representação está redigida em linguagem clara e objetiva, contém nome legível, qualificação e endereço do representante?
 (Fundamento: art. 235 do Regimento Interno/TCU) 
	Sim

	Indício Concernente à Irregularidade ou Ilegalidade

	A representação encontra-se acompanhada do indício concernente à irregularidade ou ilegalidade apontada pelo autor?
 (Fundamento: art. 235 do Regimento Interno/TCU) 
	Sim

	Competência do TCU

	A representação trata de matéria de competência do TCU?
 (Fundamento:  art. 235 do Regimento Interno/TCU) 
	Não

	Interesse Público

	Os argumentos do autor indicam a possibilidade de existência de interesse público, caso restem comprovadas as supostas irregularidades apontadas na peça inicial.
 (Fundamento: art. 103, § 1º, da Resolução - TCU 259/2014) 
	Sim

	Análise quanto ao interesse público: 
Confirmadas as alegações do representante, restará configurado direcionamento do certame.

	Conclusão quanto ao Exame de Admissibilidade

	Ausentes os requisitos de admissibilidade constantes no art. 113, § 1º, da Lei 8.666/1993, c/c os arts. 235 e 237, VII, do Regimento Interno/TCU, e no art. 103, § 1º, da Resolução - TCU 259/2014, a representação não deve ser conhecida.
De acordo com o edital da Seleção Baseada na Qualidade e Custo (SBQC) 1/2020, Seção I da Carta Convite, os recursos utilizados na contratação são oriundos de financiamento do Banco Interamericano de Desenvolvimento (BID) para o Projeto de Modernização da Gestão Fiscal do Estado do Pará - PROFISCO II (peça 4, p. 3) .
No âmbito desse Projeto, o Governo Federal é o garantidor dos créditos repassados pelo BID a entes federativos subnacionais (peça 27, p. 6) .
Considerando essa origem dos recursos da SBQC 1/2020, a jurisprudência do TCU é no sentido de que:
Enunciado do Acórdão 1454/2015-TCU-Plenário, Relator Ministro Weder Oliveira
A competência do Tribunal acerca das operações de crédito externo celebradas por pessoas jurídicas de direito público interno, com garantia da União, limita-se à fiscalização e ao controle das garantias prestadas por esta, sem interferência direta nas aplicações dos recursos pelo ente federado contratante, em homenagem ao princípio federalista e, por consequência, à autonomia dos entes federados, estabelecida no art. 18, caput, da Constituição Federal.
O mesmo entendimento está exposto nos Acórdão 1082/2015-TCU-Plenário (Relator Ministro Benjamin Zymler) , 2.586/2014-TCU-Plenário (Ministro Relator Marcos Bemquerer) e 517/2013-TCU-Plenário (Ministra Relatora Ana Arraes) , consubstanciado no item 13.3, I, "b", da Portaria-Segecex 12/2016.
Assim, tendo em vista que alegações trazidas aos autos dizem respeito a indícios de irregularidades no processo de contratação realizado pela SAF/PA, resta afastada a competência do TCU no presente caso, motivo pelo qual será proposto o não conhecimento do feito.
Todavia, considerando a competência do Tribunal de Contas do Estado do Para, será proposto enviar cópia deste processo àquele órgão de controle, para providências que entender pertinentes.

	D. Pedido de Ingresso aos Autos, de Informações/Vistas/Cópias, e de Sustentação Oral

	Há pedido de ingresso aos autos?
	Sim

	Análise:

	Quanto ao pedido de ingresso formulado pelo advogado Luiz Antonio Beltrão como parte interessada no presente processo (peça 1, p. 68) , propõe-se o seu indeferimento, pois não demonstrou sua razão legítima para intervir nos autos, nem a possibilidade de lesão a direito subjetivo próprio, à luz do art. 146, § 2º, do Regimento Interno/TCU c/c o art. 2º, § 2º, da Resolução-TCU 36/1995, com redação dada pelo art. 1º da Resolução-TCU 213/2008, mas lhe autorizando, caso requeira, vista e cópia das peças não sigilosas dos presentes autos, considerando que o pleiteante figura dentre os legitimados previstos no art. 62, caput e parágrafo único, da Resolução-TCU 259/2014, alterada pela Resolução-TCU 316/2020.
Convém esclarecer ainda que somente o próprio pleiteante, e não seu procurador, pode ser admitido como interessado, caso se enquadre nas duas hipóteses previstas na norma supramencionada.

	Há pedido de informações/vistas/cópia do processo?
	Não

	Há pedido de sustentação oral?
	Não

	E. Processos Conexos e Apensos

	Há processos conexos noticiando possíveis irregularidades na contratação ora em análise?
	Não

	Há processos apensos?
	Não

	F. Proposta de Encaminhamento

	Em virtude do exposto, propõe-se:
não conhecer a presente documentação como representação, visto não estarem presentes os requisitos de admissibilidade previstos no art. 113, § 1º, da Lei 8.666/1993, c/c os arts. 235 e 237, VII, do Regimento Interno deste Tribunal e no art. 103, § 1º, da Resolução - TCU 259/2014;
indeferir, com fulcro no art. 146, § 2º, do Regimento Interno/TCU, o pedido formulado pelo advogado Luiz Antonio Beltrão, de ser considerado como parte interessada, mas lhe autorizando, caso requeira, vista e cópia às peças não sigilosas dos presentes autos, considerando que o pleiteante figura dentre os legitimados previstos no art. 62, caput e parágrafo único, da Resolução-TCU 259/2014, alterada pela Resolução-TCU 316/2020;
enviar cópia do presente processo ao Tribunal de Contas do Estado do Pará, para adoção de providências que entender pertinentes;
informar à Secretaria da Fazenda do Estado do Pará e ao representante do acórdão que vier a ser proferido, destacando que o relatório e o voto que fundamentam a deliberação ora encaminhada podem ser acessados por meio do endereço eletrônico www.tcu.gov.br/acordaos; e
arquivar os presentes autos, nos termos do art. 237, parágrafo único, c/c o art. 235, parágrafo único, do Regimento Interno deste Tribunal, e do art. 105 da Resolução - TCU 259/2014.

É o Relatório.

8.1. Luiz Antonio Ferreira Bezerril Beltrão (19.773/OAB-DF) e outros, representando Logus Sistemas de Gestão Pública Ltda.

Não atuou.

REPRESENTAÇÃO. CONTRATAÇÃO DE CONSULTORIA ESPECIALIZADA EM SERVIÇOS DE TECNOLOGIA DA INFORMAÇÃO. RECURSOS PROVENIENTES DE OPERAÇÃO DE CRÉDITO EXTERNO CELEBRADA POR PESSOA JURÍDICA DE DIREITO PÚBLICO INTERNO, COM GARANTIA DA UNIÃO. COMPETÊNCIA DO TCU LIMITADA ÀS GARANTIAS PRESTADAS PELA UNIÃO. NÃO CONHECIMENTO. ENVIO DE CÓPIA AO TCE DO ESTADO DO PARÁ. INDEFERIMENTO DE PEDIDO DE INGRESSO NOS AUTOS COMO PARTE INTERESSADA. CIÊNCIA. ARQUIVAMENTO.

REPRESENTAÇÃO (REPR)

Secretaria de Controle Externo de Aquisições Logísticas (Selog).

Inicialmente, registro que atuo nestes autos por força do sorteio, conforme termo juntado presente processo à peça 25.
2.	Em análise Representação oferecida pela empresa Logus Sistemas de Gestão Pública Ltda em face do Convite SDP1/2020, de responsabilidade da Secretaria de Fazenda do Estado do Pará. O certame destina-se à "Contratação de consultoria especializada em serviços de tecnologia da informação para desenvolvimento e implantação do Sistema Integrado de Gestão Orçamentária Financeira e Contábil para o Estado do Pará". O valor estimado foi de R$ 31.650.220,00.
3.	Conforme registrado pela unidade técnica, os recursos utilizados na contratação são oriundos de financiamento do Banco Interamericano de Desenvolvimento (BID) para o Projeto de Modernização da Gestão Fiscal do Estado do Pará - PROFISCO II (peça 4, p. 3) . O Governo Federal figura como garantidor dos créditos repassados pelo BID a entes federativos subnacionais (peça 27, p. 6) .
4.	Nas contratações de operações de crédito externo celebradas por pessoas jurídicas de direito público interno, com garantia da União, a jurisprudência desta Casa é no sentido de que a competência do TCU é limitada à fiscalização e ao controle das garantias prestadas pela União, sem interferência nas aplicações dos recursos pelo ente federado contratante.
5.	Nesse sentido os Acórdão 1454/2015-TCU-Plenário (Relator Ministro Weder Oliveira) ; 1.082/2015-Plenário (Relator: Ministro Benjamin Zymler) ; 2.586/2014-Plenário (Relator: Ministro Marcos Bemquerer) ; 517/2013- Plenário (Relatora: Ministra Ana Arraes) .
6.	Afastada a competência do Tribunal no caso em análise, a Representação não pode ser conhecida. Não obstante, julgo oportuno dar ciência sobre o assunto ao Tribunal de Contas do Estado do Pará, para as providências que entender cabíveis.
7.	No que tange ao pedido formulado pelo advogado Luiz Antonio Beltrão para ser considerado como parte interessada, o pleito deve ser indeferido, pois não restou demonstrada razão legítima para intervir nos autos, nem a possibilidade de lesão a direito subjetivo próprio, à luz do art. 146, § 2º, do Regimento Interno/TCU. Não obstante, deve ser autorizado, caso requeira, vista e cópia às peças não sigilosas dos presentes autos, considerando que a pleiteante figura dentre os legitimados previstos no art. 62, caput e parágrafo único, da Resolução-TCU 259/2014, alterada pela Resolução-TCU 316/2020.
8.	Por fim, registro que analisei o documento (peça 30) juntado aos autos pela representante após a fase de instrução, em 17/10/2020, e ressalto que os argumentos já foram enfrentados na análise da unidade técnica e não são aptos a alterar o juízo quanto ao deslinde do processo.
9.	Ante o exposto, voto por que o Tribunal adote a minuta de acórdão que ora submeto à apreciação deste Colegiado.
TCU, Sala das Sessões Ministro Luciano Brandão Alves de Souza, em 21 de outubro de 2020.
RAIMUNDO CARREIRO 
Relator